【裁判字號】    95,上易,175
【裁判日期】    951226
【裁判案由】    塗銷耕地租約繼承登記
【裁判全文】
臺灣高等法院臺南分院民事判決  95年度上易字第175號
上  訴  人  乙○○
被 上訴 人  甲  ○
            庚○○（即許何淑之承受訴訟人）
            己○○（即許何淑之承受訴訟人）
            戊○○（即許何淑之承受訴訟人）
            辛○○（即許何淑之承受訴訟人）
            壬○○（即許何淑之承受訴訟人）
            丁○○
            丙○○
上列八人共同
訴訟代理人  林國一  律師
上列當事人間請求塗銷耕地租約繼承登記事件，上訴人對於中華
民國95年5月24日臺灣嘉義地方法院第一審判決（94年度重訴字
第4號）提起上訴，本院於95年12月12日言詞辯論終結，判決如
下：
    主  文
上訴駁回。
第二審訴訟費用由上訴人負擔。
    事  實
甲、上訴人方面：
一、聲明：求為判決：（一）原判決廢棄。（二）被上訴人在第
    一審之訴駁回。（三）第一、二審訴訟費用由被上訴人負擔
    。
二、陳述：除與原判決記載相同者，茲引用之外，補稱略以：辦
    理耕地租約繼承登記係經過甲○、許何淑、何彩華等人同意
    ，有他們出具的同意書可證。上開同意書上之印文、署名及
    印鑑證明均為真正，上訴人沒有偽造。系爭土地全部租金一
    年為新台幣（下同）12,000元。上訴人父親過世後，對造有
    同意由上訴人繼承上訴人父親6筆土地承租權，印鑑證明還
    是對造自行請領拿給上訴人的。上訴人現在生意失敗，有向
    對造借款，沒法還錢，被上訴人因此就聯手對上訴人提起告
    訴。
三、證據：援用原審提出之證據。
乙、被上訴人方面：
一、聲明：求為判決：（一）上訴駁回。（二）第二審費用由上
    訴人負擔。
二、陳述：除與原判決記載相同者，茲引用之外，補稱略以：上
    訴人偽造文書之犯罪行為，對甲○、許何淑及何彩華構成侵
    權行為而造成損害，爰依民法第184、213條規定，請求回復
    渠等合法繼承人損害發生前之原狀，而應塗銷上訴人對系爭
    土地承租繼承權租約變更登記。又何彩華於民國（下同）92
    年5月15日死亡，被上訴人丙○○為何彩華之配偶、丁○○
    為何彩華之兒子，對何彩華之遺產有繼承權。許何淑於94年
    9月30日死亡，被上訴人庚○○為許何淑之配偶、被上訴人
    己○○、戊○○、辛○○、壬○○為許何淑之子女，對許何
    淑之遺產有繼承權。本件耕地租約繼承人登記塗銷回復何火
    木名義之農地耕作權，依法由何火木之全體繼承人繼承上開
    耕地租約繼承登記（何彩華、許何淑繼承部分，並由渠等之
    全體繼承人繼承），併此敘明。
三、證據：援用原審提出之證據。
    理  由
一、被上訴人起訴主張：上訴人乙○○；被上訴人甲○；被上訴
    人庚○○之妻、被上訴人己○○、戊○○、辛○○、壬○○
    之母許何淑（已於94年9月30日死亡）；及被上訴人丙○○
    之妻，被上訴人丁○○之母何彩華（已於92年5月15日死亡
    ），均係何火木之子女，何火木於89年7月15日死亡，遺有
    坐落嘉義市○○段第1295、1245、1240、1241、1325地號及
    嘉義市○○段第911地號土地（下稱系爭土地）之農地承租
    耕作權。上訴人乙○○明知甲○、許何淑及何彩華並未同意
    由上訴人乙○○單獨繼承系爭土地之承租耕作權，且未召開
    親屬會議等情，竟基於偽造文書之概括犯意連續於89年7月
    至10月25日間，在嘉義市某處，利用甲○、許何淑、何彩華
    等人都不識字之情況下，向甲○、何彩華與許何淑（當時已
    成植物人）之配偶庚○○訛稱欲向交通部臺灣鐵路管理局機
    務處嘉義機務段請領何火木過世後之喪葬補助及互助金，須
    其等之印章、印鑑證明與署名始得辦理，三人誤信為真，分
    別將所有印章與印鑑證明交予上訴人乙○○，且於相關文件
    （即非現耕繼承人同意書、親屬會議紀錄）上署名。上訴人
    乙○○再將自己與前揭人等之印章、印鑑證明與已由甲○等
    人署名之相關文件，交予不知情之代書黃淑偵作為向嘉義市
    政府辦理三七五租約變更申請之用，且盜用甲○、許何淑、
    何彩華等人之印章與署名，以偽造不實之非現耕繼承人同意
    書與親屬會議紀錄，足以生損害於甲○等人繼承權益。上訴
    人涉犯上開偽造文書罪行，業經原法院以94年度簡上字第6
    號刑事判決確定在案。又上訴人之上開犯罪之侵權行為，對
    甲○、許何淑及何彩華造成損害，依民法第184、213條之規
    定，應負回復合法繼承人損害發生前原狀之責任。爰請求上
    訴人應將坐落嘉義市○○段第1295、1245、1240、1241、13
    25地號及嘉義市○○段第911地號土地之耕地租約繼承登記
    塗銷等語。
二、上訴人則以：辦理耕地租約繼承登記係經過甲○、許何淑、
    何彩華等人之同意，甲○等人之同意書、印章、印鑑證明、
    署名及親屬會議紀錄均為真正，並非伊所偽造。刑事判決認
    定伊未經甲○等人同意而有偽造文書之犯行，並不正確等語
    ，資為抗辯。
三、系爭土地原係由訴外人何火木向吳吉墩、吳吉雲及吳吉祥等
    三人所承租。何火木於89年7月15日死亡，上訴人乙○○以
    現耕繼承人之身分，向嘉義市西區區公所單獨申請系爭土地
    承租繼承權租約變更登記之事實，業經原審依職權向嘉義市
    西區區公所調取承租繼承權租約變更登記案之相關資料乙份
    ，核閱屬實，堪信為實。
四、本件被上訴人起訴主張上訴人於其等之父何火木死亡後，向
    被上訴人甲○及許何淑、何彩華等人誆稱為向交通部台灣鐵
    路管理局申請何火木之喪葬補助與互助金，由被上訴人甲○
    、許何淑、何彩華將印章及印鑑證明交予上訴人乙○○，並
    由被上訴人甲○、何彩華在親屬會議紀錄上署名，上訴人乙
    ○○另偽造甲○、許何淑及何彩華之署押，並盜用該三人之
    印章，偽造不實之非現耕繼承人同意書，再由上訴人委由不
    知情之代書黃淑偵持向嘉義市西區區公所辦理單獨繼承系爭
    土地承租權之變更登記。上訴人上開行為已侵害被上訴人之
    繼承權，構成侵權行為，依法應回復原狀，塗銷上開系爭土
    地承租權之變更登記等情。惟為上訴人所否認，並以前揭情
    詞置辯。是本件所應審究者厥為：上訴人單獨辦理系爭土地
    承租權繼承變更登記，是否經過被上訴人甲○及許何淑、何
    彩華之同意？經查：
（一）上訴人於其父何火木89年7月15日去世後，向嘉義市政府
      辦理系爭土地承租耕作權之繼承事宜乙節，除據被上訴人
      丙○○、甲○、庚○○、證人童何月容及黃淑偵於刑事偵
      查中及上訴審審理時證述綦詳外，並經上訴人自承在卷，
      復有嘉義市西區區公所93年1月12日嘉市西區民字第09300
      00592號函後附之耕地三七五租約變更登記申請書、繼承
      人現耕切結書、非現耕繼承人同意書、親屬會議記錄、被
      繼承人之遺產繼承系統表、證明書、戶籍謄本、印鑑證明
      、診斷證明書、土地登記謄本、原法院89年度禁字第52號
      民事裁定等在卷可憑（見臺灣嘉義地方法院檢察署92年度
      發查字第1354號卷第25至69頁），則上訴人於其父去世後
      ，確有向嘉義市政府辦理系爭土地承租耕作權之繼承事宜
      乙情，應堪認定。
（二）又非現耕繼承人同意書上「甲○」、「許何淑」、「何彩
      華」之印文，及「親屬會議記錄」上「甲○」、「何彩華
      」之印文乙情，除據上訴人供述明確外，並經被上訴人丙
      ○○、甲○、庚○○到庭證述屬實，且有甲○、何彩華之
      印鑑證明等在卷可佐（見臺灣嘉義地方法院檢察署93年度
      他字第407號卷第49、51頁；臺灣嘉義地方法院94年度簡
      上字第6號卷第22頁94年1月17日準備程序筆錄）；雖甲○
      、丙○○於刑事上訴審審理時或否認，或不復記憶親屬會
      議記錄上「甲○」、「何彩華」之簽名署押係本人所書寫
      ，然就該親屬會議記錄上「甲○」、「何彩華」之簽名，
      與上開印鑑證明上「甲○」、「何彩華」之簽名互核比對
      ，其按、捺、筆、劃均相符，顯係同一人所為，足認非現
      耕繼承人同意書上「甲○」、「許何淑」、「何彩華」之
      印文各1枚，及「親屬會議記錄」上「甲○」、「何彩華
      」之簽名署押及印文各1枚均為真正，應堪認定。
（三）再者，上訴人上揭犯罪事實，業據被上訴人丙○○於刑事
      偵查中及上訴審審理時供證綦詳，核與甲○、庚○○、證
      人童何月容於刑事偵查中及上訴審審理時證述之情節相符
      （見上開刑事發查字卷第13、14、21、79、80、89至91頁
      ；上開刑事他字卷第15至18、82、83頁；上開刑事簡上字
      卷第44至53頁94年3月9日審判筆錄），參以被上訴人丙○
      ○、甲○、庚○○、證人童何月容與上訴人間均具有親屬
      關係，衡情上訴人若非確未經其等同意辦理系爭土地承租
      耕作權之繼承事宜，其等焉有故為不利於上訴人之供述，
      而設詞誣陷上訴人之理？且本件於上訴人之父何火木死亡
      後若有召開親屬會議，上訴人理應知之甚詳，乃上訴人竟
      於刑事偵查中先供稱：「…親屬會議有開，是要講繼承的
      問題，召開的時間距我父親死亡時間不超過一個月」等語
      （見上開刑事發查字卷第78頁），繼於原審時具狀表示未
      召開親屬會議 （見刑事原審卷第14頁），是上訴人前後
      供述歧異，顯徵情虛，益見丙○○所指上訴人為繼承系爭
      土地之承租耕作權而有偽造之情，尚非全然無據；且上訴
      人所述親屬會議係於其父死亡後1個月內召開之供述，亦
      顯與卷附親屬會議記錄上所載之時間係89年10月10日不符
      ，復與上開丙○○、甲○、庚○○證述之情節相左，再參
      諸證人即在親屬會議記錄上具名之童何月容於刑事偵查中
      證稱：「…我不記得有沒有參加有關農地繼承的會議…」
      等語，及證人即在親屬會議上代童何月容簽名之童良清於
      刑事偵查中證稱：「（問：你有無聽過他們繼承的事？）
      我沒有聽過」等語（見上開刑事發查字卷第90頁、上開刑
      事他字卷第74、75頁）。以及證人即為上訴人辦理系爭土
      地承租耕作權繼承事宜之代書黃淑偵於刑事偵查中及上訴
      審審理時證稱伊辦理上開手續時，不惟未與丙○○、甲○
      、庚○○見過面，甚且上開非現耕繼承人同意書及親屬會
      議記錄之私文書亦僅經由上訴人之口頭告知丙○○、甲○
      、庚○○等人同意後，即由伊製作，伊未參與親屬會議等
      語（見上開刑事發查字卷第111頁；上開刑事他字卷第34
      頁；上開刑事簡上字卷第54至56頁94年3月9日審判筆錄）
      。又上訴人持之向嘉義市西區區公所單獨辦理變更承租權
      登記之親屬會議紀錄，其原來會議之內容係為討論許何淑
      因病成植物人狀態，擬聲請宣告禁治產之事宜。但卻刪改
      為同意由上訴人乙○○單獨繼承系爭土地承租權之事宜。
      又該份親屬會議紀錄出席人員原記載「五人組織，三人出
      席開會」，又遭刪改為親屬會議成員「（召集人）甲○、
      何彩華、童何月容、何嬌容、乙○○」，但會議紀錄末端
      卻僅有甲○、何彩華、童何月容三人簽名蓋章，有該份親
      屬會議紀錄在卷可參（見上開刑事發查字卷第29至30頁）
      ，獨缺何嬌容、乙○○二人之簽名蓋章，前後關於出席人
      員之記載顯不相符。又該份親屬會議紀錄上之刪改，雖係
      由代書黃淑偵所為，此有黃淑偵於刑事程序中證稱：「（
      問：有無參與親屬會議紀錄之製作？）有的，書面是我寫
      的，後面的簽名蓋章我不知道是何人做的，我是拿給上訴
      人去處理。（問：親屬會議紀錄上甲○、何彩華、童何月
      容之簽名及蓋印係由何人為之？）我不知道，我是紀錄做
      好之後交給上訴人，他有跟我說後面是上訴人簽名蓋章的
      ，會議紀錄的內容是上訴人跟我說，我根據他的陳述製作
      的。」（見上開刑事發查字卷第111頁）。「（問：（提
      示親屬會議）原本及修改的是否妳寫的？對。…（問：為
      何後來又塗改？）因為我沒有辦過，我去請教承辦人員，
      他教我怎麼改。…（問：妳是寫好後才叫上訴人去蓋的？
      ）對。因為當時上訴人說很趕，所以我在上面寫增加刪減
      字數，就沒有重新寫，直接拿給上訴人，…。（問：為何
      上次筆錄你說是上訴人告訴你，由妳做的？）我記得他有
      跟我講大概，我寫好，拿去公所。」（見上開刑事他字卷
      第33頁背面至第35頁）。「（問：第30頁的親屬會議紀錄
      ，你寫了幾次？）我去問過區公所的人如何書寫，我回來
      要重新寫過，但是上訴人因為趕時間，所以我就用原來這
      份書寫。（問：你書寫這份會議紀錄，後面的簽名欄還沒
      有簽名？）都還沒有，章也沒有蓋。」（見上開刑事簡上
      字卷第55頁）可證。惟丙○○、庚○○皆否認有召開親屬
      會議（見上開刑事發查字卷第80頁），則該份親屬會議之
      真實性，即非無疑。上訴人抗辯伊單獨辦理承租權繼承變
      更登記，確實經過被上訴人甲○及許何淑、何彩華之同意
      云云，不足採信。足見本件系爭土地承租耕作權之繼承事
      宜，係由上訴人備妥資料、印鑑證明、印章後，交由證人
      黃淑偵辦理租約變更登記，且上開非現耕繼承人同意書及
      親屬會議記錄亦係上訴人為便利辦理系爭土地承租耕作權
      之繼承事宜所偽造等情，亦堪認定。
（四）又上訴人對丙○○確實負有債務，為上訴人所是認，然上
      訴人未對甲○、庚○○負有債務，是甲○、庚○○在與上
      訴人素無怨懟之情下，豈有僅為丙○○與上訴人間之私人
      債務糾紛，即甘為丙○○而誣指上訴人，而擔負日後遭追
      訴偽證罪之風險，故上訴人所辯係伊積欠丙○○債務，所
      以丙○○事後反悔云云，顯係其個人臆測之詞，尚難採信
      。至上訴人所辯當初向甲○等索取2份印鑑證明，有告知
      其等1份係為辦理鐵路局之喪葬補助費，另1份則係為辦理
      系爭土地承租耕作權之繼承事宜乙節，業經丙○○、甲○
      、庚○○否認在卷 （見上開刑事發查字卷第90、91頁），
      參以丙○○、甲○、庚○○等人均係年逾60歲之人，對於
      辦理鐵路局之喪葬補助費究竟須幾份印鑑證明，及上訴人
      向伊等索取印鑑證明係欲辦理何事宜均不甚明瞭，甚至識
      字不多，衡情實與事理無違，尚難認丙○○、甲○、庚○
      ○當初交付上訴人2份印鑑證明，即率為上訴人有利之認
      定。再者，本件係因上訴人積欠何彩華1,815,000元，經
      何彩華之繼承人即丙○○向原法院民事庭提起給付借款之
      訴訟獲得勝訴判決後向原法院聲請強制執行時，始知悉上
      訴人仍耕植上開系爭土地乙情，除據丙○○供明在卷外，
      並有原法院92年度訴字第51 5號民事判決在卷可參 （見
      上開刑事發查字卷第6、7頁），是丙○○、甲○、庚○○
      等縱使知悉其父生前有耕作系爭土地，然其等於其父死亡
      後，或對於繼承之相關手續不暸解，或認為系爭土地於其
      父死亡後將交還國稅局，衡情亦與常情無違，亦難執此即
      為上訴人有利之認定；又上訴人縱使不知被繼承人死亡，
      不須召開親屬會議，亦核與上訴人偽造上開非現耕繼承人
      同意書及親屬會議記錄之犯行無涉。
（五）上訴人雖提出其與童何月容談話之錄音帶乙捲，證明當時
      確有表明請領兩份印鑑證明書是為辦理田地之事。但該錄
      音帶之內容均係由上訴人採取逼問或誘導之方式向童何月
      容提問，要童何月容回答，雖其曾附和上訴人之說法，但
      童何月容係4年出生之九旬老人，記憶力及思路難與一般
      人相比，其是否了解上訴人問話之內容？又其是否容易受
      上訴人誘導式問話之影響而作與實情不符之回答，均有疑
      問，故此錄音內容並不足以作為有利於上訴人之證據。綜
      上，並參酌上訴人涉犯偽造文書刑事部分，業經原法院刑
      事庭判處有期徒刑5月在案，有原法院94年度簡上字第6號
      刑事判決影本乙份附卷可稽（見原審卷第34至43頁）。足
      證被上訴人之主張，應可採信。
（六）按因故意或過失不法侵害他人之權利者，負損害賠償責任
      。負損害賠償責任者，除法律另有規定或契約另有訂定外
      ，應回復他方損害發生前之原狀；民法第184條第1項及第
      213條第1項分別定有明文。上訴人既未取得被上訴人甲○
      及何彩華、許何淑之同意，單獨申請系爭土地承租權之變
      更登記，損害被上訴人等之繼承權，核與侵權行為相符，
      自應回復損害發生前之原狀。次按繼承，因被繼承人死亡
      而開始。遺產繼承人，除配偶外，依左列順序定之：一、
      直系血親卑親屬。二、父母。三、兄弟姊妹。四、祖父母
      ；民法第1147條及第1138條亦分別定有明文。何彩華於92
      年5月15日死亡，被上訴人丙○○為何彩華之配偶、丁○
      ○為何彩華之兒子，有戶籍謄本在卷可稽（見原審卷第51
      頁），被上訴人丙○○、丁○○對何彩華之遺產有繼承權
      。又許何淑於94年9月30日死亡，被上訴人庚○○為許何
      淑之配偶、被上訴人己○○、戊○○、辛○○、壬○○為
      許何淑之子女，亦有戶籍謄本在卷可稽（見原審卷第100
      至107頁），被上訴人庚○○、己○○、戊○○、辛○○
      、壬○○對許何淑之遺產有繼承權。本件耕地租約繼承人
      登記塗銷回復何火木名義之農地耕作權，依前開民法第11
      47、1138條之規定由何火木之全體繼承人繼承上開耕地租
      約登記，何彩華、許何淑繼承部分，並由渠等之繼承人即
      被上訴人丙○○、丁○○、庚○○、己○○、戊○○、辛
      ○○、壬○○繼承。
五、綜上所述，被上訴人依民法第184條第1項、第213條第1項之
    規定，請求判命上訴人應將坐落嘉義市○○段第1295、1245
    、1240、1241、1325地號及嘉義市○○段第911地號土地之
    耕地承租繼承權租約變更登記予以塗銷，於法有據，應予准
    許。原審為上訴人敗訴之判決，經核於法並無不合。上訴意
    旨指摘原判決不當，求予廢棄改判，為無理由，應予駁回。
六、本件事證已臻明確，兩造其餘攻擊防禦方法及證據資料，核
    與本件判決結果不生影響，不予一一論述，併予敘明。
七、據上論結，本件上訴為無理由，依民事訴訟法第449條第1項
    、第78條，判決如主文。
中    華    民    國    95    年    12    月    26    日
                  民事第四庭  審判長法  官  王惠一
                                    法  官  林永茂
                                    法  官  王浦傑
上為正本係照原本作成。
不得上訴。
中    華    民    國    95    年    12    月    27    日
                                    書記官  廖英琇
                                               K


司法院資訊處製作；財團法人民間司法改革基金會備份。
